臺灣高等法院民事判決
110年度上易字第1036號
上  訴  人  楊賢德
訴訟代理人  吳仲立律師
被 上訴 人  賴國彬
上列當事人間再審之訴事件，上訴人對於中華民國110年9月8日
臺灣新北地方法院110年度再字第2號第一審判決，提起上訴，本
院於111年1月11日言詞辯論終結，判決如下：
    主  文
上訴駁回。
第二審訴訟費用由上訴人負擔。
    事實及理由
一、上訴人主張：伊向被上訴人起訴請求返還借款新臺幣（除特
    別註明為人民幣者外，下同）150萬元本息，並提出借款金
    額180萬元之借據（下稱系爭180萬元借據），惟原法院以伊
    未提出交付借款之證據，判決伊敗訴確定（即原法院108年
    度訴字第1162號判決，下稱原確定判決）。伊嗣於民國110
    年3月1日整理家中舊紙箱時，始尋得透過地下匯兌匯款予被
    上訴人之證物，即伊匯款予地下匯兌業者之國內匯款回條、
    伊傳真予被上訴人之空白借據、被上訴人傳真予伊之大陸地
    區帳戶資料、被上訴人填寫完畢傳真予伊之100萬元借據（
    下稱系爭100萬元借據）、被上訴人大陸地區帳戶存款憑證
    （以下合稱系爭文書），均係於前訴訟程序言詞辯論終結前
    即已存在，伊因未能尋獲或先前所不知，致無法於前訴訟程
    序提出，如經斟酌，伊可受較有利判決等情。爰依民事訴訟
    法第496條第1項第13款規定及消費借貸之法律關係，提起再
    審之訴，求為廢棄原確定判決駁回100萬元本息之請求部分
    ，並命被上訴人給付100萬元及自原法院108年度司促字第66
    19號支付命令送達翌日起算法定利息之判決（原審為上訴人
    敗訴之判決，其提起上訴）。上訴聲明：㈠原判決廢棄；㈡原
    確定判決關於駁回上訴人下列第㈢項之訴部分廢棄；㈢被上訴
    人應給付上訴人100萬元，及自原法院108年度司促字第6619
    號支付命令送達翌日起至清償日止，按週年利率5％計算之利
    息。
二、被上訴人則以：系爭180萬元借據係因上訴人稱要給其配偶
    看，伊才簽名按捺指印，實際上兩造間未有180萬元之借貸
    關係。上訴人雖有匯款人民幣25萬元，惟係與伊、訴外人范
    增允間之合夥關係，而為合夥投資款，並非兩造間之借貸關
    係，且伊未收到該筆匯款，上訴人係匯予范增允。系爭100
    萬元借據並非伊製作、簽名，借據日期亦與匯款日期不符，
    且伊未收到匯款，未積欠上訴人任何款項等語，資為抗辯。
三、上訴人依民事訴訟法第496條第1項第13款規定提起本件再審
    之訴，係以發現原確定判決未經斟酌或得使用之系爭文書，
    且經斟酌可受較有利益之裁判等情，為其論據。經查：
　㈠當事人發現未經斟酌之證物或得使用該證物，且經斟酌可受
    較有利益之裁判者，得以再審之訴對於確定終局判決聲明不
    服，此觀民事訴訟法第496條第1項第13款規定固明。然所謂
    當事人發現未經斟酌之證物或得使用該證物，係指在前訴訟
    程序事實審言詞辯論終結前已存在之證物，因當事人不知有
    該證物，致未經斟酌，現始知之，或雖知有此證物而不能使
    用，現始得使用者而言（最高法院29年渝上字第1005號、32
     年上字第1247號判決意旨參照）。且必須當事人在客觀上
    確不知該證物存在致未斟酌現始知之，或依當時情形有不能
    檢出該證物者始足當之；倘按其情狀依一般社會之通念，尚
    非不知該證物或不能檢出或命第三人提出者，均無本條款規
    定之適用（最高法院98年度台上字第1258號判決意旨參照）
    。另當事人以本條款規定為再審理由者，自應就其在前訴訟
    程序事實審言詞辯論終結前不知有該證物或不能使用該證物
    之事實，依民事訴訟法第277條前段規定負舉證責任。
　㈡細繹系爭文書之內容（見原審卷第21至29頁），固可認均係
    於93年11、12月間所作成之文書，而屬前訴訟程序事實審言
    詞辯論終結（即108年6月10日）前即已存在之證物。然觀之
    上訴人所提書狀之記載可知，其自承係於93年11月1日親自
    匯款予地下匯兌業者及傳真空白借據予被上訴人，並於93年
    12月間陸續收到被上訴人傳真之系爭100萬元借據、大陸地
    區帳戶資料及存款憑證（見原審卷第12至13頁、本院卷第79
    頁），衡諸事理常情與一般社會通念，可認上訴人對於系爭
    文書之存在自始於93年11、12月間起即知之甚詳。縱認上訴
    人稱其嗣後對於系爭文書置於何處毫無記憶一事屬實，亦僅
    是其主觀上遺忘系爭文書之存放處所，並非客觀上確不知系
    爭文書存在之情形，揆諸前揭說明，自非屬民事訴訟法第49
    6條第1項第13款規定所稱「發現未經斟酌之證物」。又上訴
    人自承其係於整理家中舊紙箱時發現系爭文書（見原審卷第
    67頁、本院卷第81頁），亦可認系爭文書自始皆由上訴人保
    管，並無遭第三人占有，無從認定其依當時情形客觀上有何
    不能於前訴訟程序事實審言詞辯論終結前檢出或使用之情事
    ，仍與民事訴訟法第496條第1項第13款規定所指「發現得使
    用之證物」有間。
　㈢準此，上訴人雖提出前訴訟程序事實審言詞辯論終結前即已
    存在之系爭文書，然未證明依一般社會之通念，上訴人客觀
    上確不知系爭文書存在致未斟酌現始知之，或依當時情形有
    不能檢出系爭文書之情事，自與民事訴訟法第496條第1項第
    13款規定之要件不符，無從開啟再審程序，上訴人之本案請
    求亦毋庸審究。
四、綜上所述，上訴人依民事訴訟法第496條第1項第13款規定之
    再審事由，提起本件再審之訴，洵非正當，不應准許。原審
    為上訴人敗訴之判決，理由雖有不同，結論並無二致，仍應
    予以維持。上訴意旨指摘原判決不當，求予廢棄改判，為無
    理由，應駁回其上訴。
五、本件事證已臻明確，兩造所為其餘攻擊、防禦及舉證，經本
    院審酌後，認與判決結論均無影響，爰不一一論列，附此敘
    明。
六、據上論結，本件上訴為無理由，依民事訴訟法第449條第2項
    、第78條，判決如主文。
中　　華　　民　　國　 111  　年　　1 　　月　　25　　日
                  民事第十八庭
                        審判長法  官  黃明發
                              法  官  陳　瑜
　　　　　　　　　　　　　　　法  官  賴彥魁
正本係照原本作成。
不得上訴。
中　　華　　民　　國　 111  　年　　1  　 月　　25  　日
                              書記官  高瑞君